【裁判字號】    95,台上,6344
【裁判日期】    951116
【裁判案由】    偽造文書
【裁判全文】
最高法院刑事判決            九十五年度台上字第六三四四號
上   訴   人  臺灣高等法院檢察署檢察官
上訴人即被告  甲○○
選任辯護人  阮祺祥律師
上列上訴人等因被告偽造文書案件，不服臺灣高等法院中華民國
九十二年十二月十八日第二審判決（九十二年度上訴字第三０七
九號，起訴案號：臺灣桃園地方法院檢察署九十年度偵續【原判
決誤載為偵緝】字第一三八號），提起上訴，本院判決如下：
    主  文
原判決撤銷，發回臺灣高等法院。
    理  由
本件原判決認定：上訴人即被告（下稱被告）甲○○前因詐欺案
件，經臺灣基隆地方法院於民國七十八年十一月十五日，以七十
八年度易字第四九一號判決，論處有期徒刑四月，上訴後，經原
審法院駁回確定，七十九年八月十六日執行完畢；仍不知悔改，
復於八十三年九月間某日，見徐亞忠係單身榮民，認有利可圖，
藉機與徐某交往，取得信任後，二人即以兄妹相稱，旋基於意圖
為自己不法之所有及行使偽造私文書之概括犯意，先伺機取得徐
亞忠所有之臺灣銀行桃園分行第00000000000─七號
優惠定期存款之存摺、徐亞忠國民身分證及印鑑章後，即先後於
（一）八十四年七月六日，在臺灣銀行桃園分行內，偽造徐亞忠
名義，金額新臺幣（下同）二十萬元、日期八十四年七月六日之
臺灣銀行取款憑條一紙，再盜蓋徐亞忠之印鑑章，而偽造私文書
，並持交該銀行承辦人員趙敏雄行使之，使趙敏雄陷於錯誤，誤
以為是徐亞忠以取款憑條質借，而如數交予二十萬元，足以生損
害於徐亞忠及臺灣銀行桃園分行對於存款管理之正確性。（二）
八十四年九月四日，在台灣銀行桃園分行內，偽造徐亞忠名義，
金額十萬元、日期八十四年九月四日之臺灣銀行取款憑條一紙，
再盜蓋徐亞忠之印鑑章，而偽造私文書，並持交該銀行承辦人員
莊淑真行使之，使莊淑真陷於錯誤，誤以為是徐亞忠以取款憑條
質借，乃如數交予十萬元，足以生損害於徐亞忠及臺灣銀行桃園
分行對於存款管理之正確性。（三）八十四年九月十四日，在臺
灣銀行桃園分行內，偽造徐亞忠名義，金額十萬元、日期八十四
年九月十四日之臺灣銀行取款憑條乙紙，再盜蓋徐亞忠之印鑑章
，而偽造私文書，並持交該銀行承辦人員曾惠珠行使之，使曾惠
珠陷於錯誤，誤以為是徐亞忠以取款憑條質借，致如數交予十萬
元，足以生損害於徐亞忠及臺灣銀行桃園分行對於存款管理之正
確性。（四）徐亞忠前揭優惠存款於八十五年一月十七日到期，
發覺存摺不見，乃詢問被告，被告答稱：已替其保管，並願幫忙
辦理轉期續存手續等語，而於八十五年一月十七日，先取得徐亞
忠之戶籍謄本，再至臺灣銀行桃園分行內，在委託書（兼切結書
）委託人欄上簽署徐亞忠署押，並蓋用徐亞忠印鑑章於其上，而
以受委託人名義，向臺灣銀行桃園分行承辦人員表示其代理徐亞
忠辦理前揭優惠存款轉期續存手續，並於辦理完成後，被告又承
前揭犯意，偽造徐亞忠名義，金額八萬元、日期八十五年一月十
七日之臺灣銀行取款憑條乙紙，再盜蓋徐亞忠之印鑑章，而偽造
該私文書，並持交該銀行承辦人員邱秋碧行使之，使邱秋碧陷於
錯誤，誤以為是徐亞忠以取款憑條質借，而如數交予八萬元，足
以生損害於徐亞忠及臺灣銀行桃園分行對於存款管理之正確性。
嗣徐亞忠於八十八年年底，欲提領存款，始發覺其定期存款被盜
領，詢問被告，又經否認，乃多方求助，始向臺灣銀行桃園分行
查詢發現上開取款憑條背面均有被告簽名及國民身分證統一編號
，而確認係遭被告盜領等情。因而維持第一審論處被告連續行使
偽造私文書，足以生損害於他人（累犯）罪刑（處有期徒刑一年
四月）之判決，分別駁回檢察官及被告在第二審之上訴；固非無
見。
惟查：（一）刑事訴訟法所規定之勘驗，係就調查證據及犯罪情
形所實施之處分，法院就勘驗物之存在或狀態，本其五官作用所
實施或認識之結果，應作成勘驗筆錄，此觀諸刑事訴訟法第四十
二條第一項規定：「勘驗，應製作勘驗筆錄，記載實施之年、月
、日及時間、處所並其他必要之事項」甚明。依原判決理由記載
，係以卷附臺灣銀行取款憑條上金額之大寫文字，肉眼觀之並非
同一人筆跡，顯見被告領取時尚有委託他人書寫情事等情，說明
：「被告所辯：告訴人徐亞忠曾一同前往提款及告訴人拿走存款
等語，不可採信」（見原判決正本第五頁第十四行至第十七行）
；惟遍查全卷，並無原審勘驗上開筆跡之勘驗筆錄，此部分採證
法則之運用，自屬於法有違。（二）依原判決理由說明係以：「
卷附臺灣銀行取款憑條上除填載領取金額、日期、蓋用徐亞忠印
文外、其背面均另有被告署押及書有被告國民身分證統一編號，
若告訴人徐亞忠在場陪領，其非不識字本可自行辦理質借提領，
何以需麻煩被告於取款憑條後簽名及書立國民身分證統一編號，
再由銀行承辦人員核對被告之國民身分證？」，指駁被告辯稱：
領款時徐亞忠均陪同前往云云，顯與常情不合（見原判決正本第
五頁第八行至第十二行）。惟卷附徐亞忠之桃園縣龍潭鄉戶政事
務所印鑑登記申請書及印鑑卡之原件，經送請法務部調查局鑑定
結果，認其上字跡與被告字跡相同，有該局九十一年四月二日調
科貳字第０九一００一二七二七０號鑑定書在卷可稽（見偵續卷
第七九頁）；證人即桃園縣龍潭鄉戶政事務所承辦人員楊鴻志於
第一審復到庭具結證稱：印鑑登記及變更，須當事人親自辦理等
語（見第一審卷第九三頁）。則於告訴人親自到場之情況下，其
仍有授權被告填載辦理印鑑證明所須文書之情形，是否足以推翻
原判決所為告訴人親自到場之情況下，其應自行辦理質借領款手
續而毋庸由被告代勞之認定﹖可否執上引證據資料為有利於被告
之認定﹖仍待釐清。（三）證據之證明力，固屬事實審法院自由
判斷之職權，惟其判斷仍應受經驗法則與論理法則之支配。證人
即代書周素月於偵查中雖證稱：桃園縣龍潭鄉○○路二一六巷七
弄二號之房地由徐亞忠移轉予甲○○之登記手續，係伊辦理，時
間已不太記得，是徐亞忠、甲○○一起到伊事務所請伊幫他們辦
理過戶，當時是他們來事務所將辦過戶所需資料交予伊，徐亞忠
有明確表示要過戶給甲○○，但未說明原因等語（見偵緝卷第五
五頁）；被告亦辯稱：系爭不動產係其已死亡之配偶張何明於八
十三年年底向告訴人購買，而登記於伊名下云云。惟不動產買賣
契約之成立，首在買賣雙方就價金能否達成合意；則證人周素月
於偵查中證稱：「（買賣價格）他們並未說，土地我們是依公告
現值，房屋則是依據稅單上之評定現值去填寫」（見同上卷第五
五頁），是否與不動產買賣之經驗法則合﹖已待研求；又委託
代書周素月辦理系爭不動產移轉登記手續，乃被告與告訴人出面
處理，業經證人周素月結證在卷（見同上卷第五四頁背面、第五
五頁、偵續卷第三七頁），而張何明購入系爭不動產後，又登記
在被告名下，被告於偵查中復供稱：「增值稅我交的」（見偵續
卷第三八頁）；則檢察官訊問被告，其夫張何明向告訴人購買系
爭不動產時，曾否簽訂買賣契約書﹖價款如何交付﹖其何以均答
稱：「不清楚」﹖又其既供稱系爭不動產買賣全部價款五十萬元
，何以其夫僅給付四十多萬元，告訴人即同意移轉該不動產之所
有權（均見偵續卷第三八頁）﹖則被告上揭否認犯罪之辯解，是
否合乎經驗法則﹖亦待調查釐清。以上，或係檢察官及被告之上
訴意旨所分別指摘，或於公平正義之維護有重大關係，而為本院
得依職權調查之事項，應認原判決有撤銷發回更審之原因。又證
人劉招蓮於偵查中已證稱：「九月四日是廖家德承辦」（見偵緝
卷第五六頁背面），而卷附臺灣銀行八十四年九月四日取款憑條
上除有「莊淑真」印文外，亦有「廖家德」之印文（見偵七二０
二號卷第五頁）；則原判決事實認定：被告於八十四年九月四日
提款時，臺灣銀行桃園分行之承辦人係莊淑真，是否與卷內上引
證據資料之內容相符﹖案經發回，應一併查證明白，附為指明。
據上論結，應依刑事訴訟法第三百九十七條、第四百零一條，判
決如主文。
中    華    民    國  九十五  年   十一   月   十六   日
                      最高法院刑事第十二庭
                          審判長法官  林  永  茂
                                法官  洪  文  章
                                法官  蘇  振  堂
                                法官  蕭  仰  歸
                                法官  何  菁  莪
      本件正本證明與原本無異
                                      書  記  官
中    華    民    國  九十五  年   十一   月  二十二  日
                                                      V


司法院資訊處製作；財團法人民間司法改革基金會備份。
